【裁判字號】    98,易,2956
【裁判日期】    981225
【裁判案由】    詐欺
【裁判全文】
臺灣臺中地方法院刑事判決              98年度易字第2956號
公  訴  人  臺灣臺中地方法院檢察署檢察官
被      告  丙○○
上列被告因詐欺案件，經檢察官提起公訴（98年度偵字第18344
號），本院判決如下：
    主    文
丙○○無罪。
    理    由
一、公訴意旨略以：被告丙○○可預見將金融機構帳戶交由他人
    使用，可能幫助詐欺集團詐騙社會大眾匯款至該帳戶，成為
    所謂「人頭帳戶」，竟基於即使發生亦不違反本意之幫助故
    意，於民國97年11月9日13時許，在臺中市○○○路之「新
    光三越百貨公司」，將其申辦之台新銀行東興分行帳號0000
    0000000000號帳戶(下稱台新銀行帳戶)之存摺、提款卡（含
    密碼）等物，交付給真實姓名年籍均不詳之成年男子使用，
    而容認他人藉其帳戶遂行詐欺取財犯罪，而該詐欺集團成員
    取得前揭帳戶後，即共同意圖為自己不法所有之犯意聯絡，
    於同年11月11日19時30分許，證人乙○○在桃園縣平鎮市之
    住處上網，以奇摩即時通與1名女子相約見面援交，該女子
    即要求證人乙○○繳交保證金，使證人乙○○陷於錯誤，並
    自同日20時56分許起至21時42分許止，在其住處附近之自動
    櫃員機，利用該自動櫃員機分別轉帳新臺幣(下同) 3,000元
    、10,  000元、27,000元等至被告上開台新銀行帳戶內；證
    人乙○○復於同日22時14分許至翌日2時31分許，使用現金
    存入之方式，分別存入40,000元、90,000元至被告上開台新
    銀行帳戶內，嗣均旋即遭人提領，證人乙○○事後察覺有異
    ，報警處理而查悉上情（證人乙○○總損失金額為234,901
    元，其餘金額係匯入詐騙集團成員所指定之同案被告蔡蕙如
    之彰化銀行東林口分行帳號00000000000000號帳戶內，同案
    被告蔡蕙如另經臺灣桃園地方法院檢察署檢察官為不起訴處
    分在案），因認被告所為，係犯刑法第30條第1項、第339條
    第1項之幫助詐欺取財罪嫌等詞。
二、證據能力之說明：
(一)、按被告以外之人於偵查中向檢察官所為之陳述，除顯有不
      可信之情況者外，得為證據，刑事訴訟法第159條之1第2
      項定有明文。蓋因檢察官與法官同為司法官，且檢察官代
      表國家偵查犯罪，依法有訊問被告、證人及鑑定人之權力
      ，且須對被告有利、不利之情形均應注意，況徵諸實務運
      作，檢察官實施刑事偵查程序，亦能恪遵法定程序之要求
      ，不致有違法取證情事且可信度極高，此外，依刑事訴訟
      法第248條第1項前段，於偵查中之被告，就證人所為證言
      本得詰問證人，其詰問權已受保障，此外，縱被告於偵查
      程序中未詰問證人，就得為證據之被告以外之人於偵查中
      向檢察官所為之陳述，其詰問權之欠缺，亦非不得於審判
      中由被告行使以補正，而完足為經合法調查之證據（最高
      法院97年度臺上字第356號判決意旨參照），又刑事訴訟
      法有關傳聞法則及例外規定（第159條至第159條之5），
      於條文係明文規定得為證據者（如第159條之1第1項），
      或條文已明定原則上有證據能力，但當事人不爭執或未抗
      辯其有例外否定證據能力之情形，即無蛇足說明其有證據
      能力之必要。同法第159條之1第2項規定：「被告以外之
      人於偵查中向檢察官所為之陳述，除顯有不可信之情況者
      外，得為證據。」係明文規定被告以外之人於偵查中向檢
      察官所為之陳述，原則上為法律規定有證據能力之傳聞例
      外，僅於顯有不可信之情況，始例外否定其得為證據…，
      此項未經被告詰問之被告以外之人於偵查中向檢察官所為
      之陳述，依刑事訴訟法第159條第1項、第159條之1第2項
      之規定，除顯有不可信之例外情況外，原則上為「法律規
      定得為證據」之傳聞例外，依其文義解釋及立法理由之說
      明，並無限縮於檢察官在偵查中訊問證人之程序，應已給
      予被告或其辯護人對該證人行使反對詰問權者，始有證據
      能力之可言。為保障被告之反對詰問權，並與現行法對傳
      聞例外所建構之證據容許範圍求其平衡，證人在偵查中雖
      未經被告之詰問，倘被告於審判中已經對該證人當庭及先
      前之陳述進行詰問，即已賦予被告對該證人詰問之機會，
      則該證人於偵查中之陳述即屬完足調查之證據，而得作為
      判斷之依據  (最高法院97年度臺上字第405號判決意旨參
      照) ，是被告以外之人前於偵查中已具結而為證述，已受
      真實性及任意性之擔保，故除反對該項供述得具有證據能
      力之一方，已釋明「顯有不可信之情況」之理由外，不宜
      遽指該證人於偵查中之陳述不具證據能力，方符前揭法條
      之立法意旨。查本件證人乙○○於檢察官偵查中具結所為
      之證述，被告丙○○並未提及檢察官在偵查時有任何不法
      取供之情形，是客觀上並無顯不可信之情況，而被告對證
      人乙○○於偵查中具結所為之證詞表示沒有意見，顯見於
      本院並無欲對證人乙○○行對質詰問權，故上開證人乙○
      ○於偵查中具結所為之證言，自具有證據能力。
(二)、本案中關於證人乙○○提供之台新銀行自動櫃員機交易明
      細表6紙、彰化銀行自動櫃員機交易明細表2紙，以及被告
      上開台新銀行帳戶之客戶歷史交易清單10張、同案被告蔡
      蕙如上開彰化銀行帳戶之存摺存款、交易明細查詢1份，
      均屬銀行各該業務承辦人員於通常業務過程所須製作之紀
      錄文書及證明文書，無顯不可信之情況，依刑事訴訟法第
      159條之4第2款之規定，得為證據。
(三)、又被告對於證人乙○○於警詢所指證、同案被告蔡蕙如於
      警詢及檢察官偵訊時所供述之內容、亞太電信股份有限公
      司98年10月13日之函文1件、臺中市警察局第四分局大墩
      派出所97年11月13日職務報告等證據方法之證據能力，於
      本院審理時均表示無意見，且於法院調查證據時，知有刑
      事訴訟法第159條第1項不得為證據之情形，亦未於言詞辯
      論終結前聲明異議，茲審酌該等言詞陳述及書面作成時之
      情況，並無不宜作為證據之情事，依刑事訴訟法第159 條
      之5之規定，自得作為證據，合先敘明。
三、按犯罪事實應依證據認定之，無證據不得認定犯罪事實；又
    不能證明被告犯罪者，應諭知無罪之判決，刑事訴訟法第15
    4條第2項、第301條第1項分別定有明文。次按所謂認定犯罪
    事實之證據，係指足以認定被告確有犯罪行為之積極證據而
    言，該項證據自須適合於被告犯罪事實之認定，始得採為斷
    罪之資料；又事實之認定，應憑證據，如未能發現相當確實
    證據，或證據不足以證明，自不能以推測或擬制之方法，以
    為裁判之基礎；又認定犯罪事實所憑之證據，無論係直接證
    據或間接證據，其為訴訟上之證明，須於通常一般之人均不
    致有所懷疑，而得確信其為真實之程度者，始得據為有罪之
    認定，倘其證明尚未達到此一程度，而有合理之懷疑存在，
    復無其他調查途徑可尋，法院即應為無罪之判決，最高法院
    29年上字第3105號、40年臺上字第86號、76年臺上字第4986
    號分別著有判例可參。
四、本件公訴人認為被告丙○○涉有上開刑法第30條第1項、第3
    39條第1項之幫助詐欺取財罪嫌，無非係以證人乙○○於警
    詢及偵訊中指訴明確，核與同案被告蔡蕙如供述之情節相符
    ，且有被告之上開台新銀行帳戶交易明細10張在卷足憑，暨
    以現今應徵工作者，多半只需提供證件供僱主確認其身分即
    為已足，斷無可能於尚未確認是否僱用之際，要求應徵者先
    行提供存摺，甚者提供提款卡或告知密碼，乃至明之理，再
    詐欺集團不可能將費盡心力詐得之金錢，存入自己無法確實
    掌控之帳戶內，否則帳戶名義人突然將該帳戶或提款卡掛失
    凍結或變更印鑑、密碼，甚或將帳戶內之款項提領一空，將
    致犯罪者無法從該帳戶內領出犯罪所得之情形發生，又況今
    日一般人至郵局或銀行開設一般帳戶並無設限，如非供犯罪
    之非法使用，衡情，自無置自己名義帳戶不用，而取得他人
    帳戶使用之必要為其主要論據。訊據被告固坦承其開立上開
    台新銀行帳戶，並於97年11月9日13時許，在臺中市○○○
    路之「新光三越百貨公司」，將上開台新銀行帳戶之存摺影
    本、提款卡（含密碼）等物，交付給真實姓名年籍均不詳之
    蔡姓成年男子等情不諱，惟堅決否認有何幫助詐欺取財之犯
    行，辯稱：伊當時沒有工作，報紙刊登是日領薪，一時不慎
    始被騙而交付上開台新銀行帳戶存摺影本等物，真正的嫌犯
    現仍以相同手法在詐騙，只是報紙上的電話已經更換了，而
    非當時伊所撥打的電話號碼，伊並無幫助詐欺取財犯罪之意
    圖等詞。
五、經查：
(一)、上開台新銀行帳戶確係被告申請設立一節，為被告所自承
      ，並有該帳戶之交易明細10張在卷可稽，此情自堪予認定
      。又證人乙○○於前揭時間，因真實姓名年籍不詳之成年
      女子要求繳交援交之保證金，而各於前揭所述轉帳時間轉
      出上開金額至被告上開台新銀行帳戶及同案被告蔡蕙如之
      上開彰化東林口分行帳戶之情，業據證人乙○○分別於警
      詢時指訴及檢察官偵訊具結證述遭詐騙經過及轉帳時間、
      金額等情綦詳在卷（見臺灣桃園地方法院檢察署98年度偵
      字第421號卷頁31至33、43至44），且有證人乙○○提供
      之台新銀行自動櫃員機交易明細表6紙、彰化銀行自動櫃
      員機交易明細表2紙，以及被告上開台新銀行帳戶之客戶
      歷史交易清單10張、同案被告蔡蕙如上開彰化銀行帳戶之
      存摺、交易明細查詢1份在卷可稽，應堪信為真實。惟上
      開證據，均僅足證明證人乙○○確有遭詐騙而將款項轉入
      被告所申設之上開台新銀行帳戶之事實，尚不足以推論被
      告係基於幫助他人詐欺取財之不確定故意，提供其上開台
      新銀行帳戶供詐騙集團用以詐騙證人乙○○之款項。從而
      ，本案之爭點，應係被告究竟因何原因交付上開台新銀行
      帳戶，及被告對於提供上開台新銀行帳戶可能供他人作為
      犯罪工具，有無認識或預見。
(二)、審之我國為杜絕利用人頭帳戶詐欺取財犯罪之層出不窮，
      向來對於提供人頭帳戶之處罰，率多係以間接之情況證據
      推論提供人頭帳戶者具有不確定之幫助故意，而追究其罪
      責，並非以直接之積極證據以證明其幫助詐欺取財犯行。
      惟因目前治安機關積極查緝利用人頭帳戶詐取欺取財方興
      未艾，詐取集團價購取得人頭帳戶不易，而改以詐騙手法
      取得人頭帳戶，並趁證人未及警覺發現前，以之充為臨
      時人頭帳戶而供詐欺取財短暫使用者，亦時有所聞而不乏
      其例。因而以人頭帳戶之幫助詐欺取財罪是否成立，既因
      有上開受詐騙而交付帳戶資料之可能，基於無罪推定，有
      疑唯利原則，則就提供帳戶者是否確係基於直接故意或間
      接故意而為幫助詐欺，自應從嚴審慎認定，倘提供帳戶者
      有可能是遭詐騙所致，對其幫助犯罪之故意，尚無法確信
      其係出於直接故意或間接故意為之，而仍有合理懷疑存在
      時，自應為有利於行為人之認定。本件：
   1、被告於警詢時供稱其係依自由時報報載廣告欄刊登之門號
      0000000000號電話應徵司機工作之詞(見上開第421號偵卷
      頁4)，而被告雖無法提出當時應徵工作之自由時報求職廣
      告之報紙資料，且被告供述其有以所有門號0000000000號
      電話撥打報載門號0000000000號電話之通聯紀錄，亦因逾
      六個月期限而未能查覆，此有亞太電信股份有限公司98年
      10月13日之函文1件可稽(見本院卷頁21) ，然本院查核上
      開被告所供述之應徵司機工作之門號0000000000行動電話
      ，亦有另案被告陳志煌經閱覽kijiji網站之工作職缺-台
      中.彰化.南投分類廣告網頁之「正兼職司機（可日領）、
      公司名稱：星光、工作職缺：司機、工作內容：載客貨品
      司機相關業務、徵求條件"滿20歲～35歲者佳（有自備轎
      車為佳無車也可）、工作地點：台中彰化南投新竹、工作
      時間：下午6:00～凌晨3:00、薪資範圍：來電洽談、需求
      人數：1～4人、聯絡方式：0000000000找阿堂請於下午1
      點後來電、其他備註：上班時間大約下午5點～6點開始到
      凌晨2點～3點...」之人事廣告後，而撥打該同一支相同
      門號之行動電話應徵司機工作，且該另案被告陳志煌所供
      述『對方指定要.開台新銀行帳戶，所以我才在當天去辦
      了台新銀行的帳戶…之後前往臺中市新光三越百貨公司前
      ，交付予綽號「阿堂」所指派之綽號「阿全」之男子』等
      情，核與被告供稱其於97年11月9日13時許，在臺中市○
      ○○路之新光三越百貨公司，將上開台新銀行帳戶之存摺
      影本、提款卡（含密碼）等物交付予蔡姓成年男子之事相
      仿，此有臺灣臺中地方法院檢察署檢察官98年度偵字第
      1603號不起訴處分書在卷可稽，亦可知刊登應徵司機工作
      之人於另案被告陳志煌在97年9月4日撥打該支行動電話門
      號應徵工作及本件被告於97年11月5日或6日撥打該同一支
      行動電話門號應徵工作之時，均係使用該支門號00000000
      00號之行動電話作為應徵者欲誠徵工作之聯絡電話無疑，
      是被告辯稱其係循報載求職廣告撥打上開門號0000000000
      號連絡應徵司機工作，因對方說要先測試帳戶，其始交付
      身分證影本、駕照影本、存摺、提款卡（含密碼）一節，
      尚非虛妄。
   2、再按交付帳戶而幫助詐欺罪之成立，必須幫助人於行為時
      ，明知或可得而知，被幫助人將持其所交付之帳戶向他人
      詐取財物，如出賣、出租或借用等情形，或能推論其有預
      知該帳戶被使用詐取他人財物之可能；反之，如非基於自
      己自由意思而交付，如遺失、被脅迫、遭詐欺等，幫助之
      人並無幫助之意思，亦非認識被幫助人將犯詐欺罪，其失
      去帳戶相關資料時既不能預測被他人作為騙錢之工具，則
      其交付帳戶之資料，即不能成立幫助詐欺罪。本件被告於
      檢察官偵訊及本院審理時均一致供稱：伊應徵完工作後，
      對方還持續與伊通聯，於同年11月12日下午對方電話就失
      聯了，伊覺得可能遭受詐騙，當天晚上就打電話到台新銀
      行總行詢問帳戶往來情形，銀行行員表示伊帳戶有幾筆款
      項進出，伊就告訴行員帳戶可能遭人盜用，要求銀行將伊
      帳戶停止交易，行員並表示因為伊上開台新銀行帳戶類似
      人頭帳戶，要馬上提報，隔天上午伊就到上開派出所報案
      ，於下午製作筆錄等情（見臺灣臺中地方法院檢察署98
      年度偵字第18344號卷頁5、本院卷頁36），核與臺中市警
      察局第四分局大墩派出所97年11月13日職務報告記載：警
      員於97年11月13日12時至14時執勤時，被告於同日13時30
      分許至所表示其於同日12時30分許至台新銀行東興分行查
      詢帳戶情形，銀行告知其上開台新銀行帳戶被列警示帳戶
      ，請被告至附近派出所說明案情之情大致相符(見上開第
      421 號偵卷頁9)，足認被告係在交付上開台新銀行存摺等
      物後，因應徵司機工作之對方失聯後，而主動至派出所說
      明案情，且承上開1所述，被告所辯述其係因被應徵司機
      工作而交付上開台新銀行帳戶之存摺影本等物之詞，既非
      不可採信，則被告於應徵司機工作時交付上開台新銀行帳
      戶之存摺影本、提款卡、密碼等物時，是否確有幫助詐欺
      取財之不確定故意，自應從嚴審慎認定。而公訴人就被告
      交付上揭台新銀行帳戶存摺影本等物予他人之原因，亦未
      能提出積極證據確實證明被告係基於幫助詐欺取財犯罪之
      不確定故意之意思而交付該資料，故本案實有合理懷疑被
      告未有幫助詐欺取財罪之犯行。
(三)、綜上，本件公訴人所舉證據，尚無法積極直接證明被告確
      有幫助詐欺取財之不確定故意，此外，復查無其他具體事
      證足資證明被告有何公訴人所指之幫助詐欺犯行，本件既
      存有合理懷疑，而致本院無法形成被告有罪之確切心證，
      自屬不能證明被告犯罪，揆諸前開法條規定及判例意旨，
      本件自應諭知被告無罪之判決。
據上論斷，應依刑事訴訟法第301條第1項，判決如主文。
本案經檢察官甲○○到庭執行職務。
中    華    民    國    98    年    12    月    25    日
                    刑事第三庭  審判長法  官  周瑞芬
                                      法  官  陳思成
                                      法  官  楊曉惠
以上正本證明與原本無異。
如不服本判決應於收受判決後10日內向本院提出上訴書狀，並應
敘述具體理由；其未敘述上訴理由者，應於上訴期間屆滿後20日
內向本院補提理由書（均須按他造當事人之人數附繕本）「切勿
逕送上級法院」。
                                      書記官  謝明倫
中    華    民    國    98    年    12    月    25    日

司法院資訊處製作；財團法人民間司法改革基金會備份。
